【裁判字號】    94,易緝,30
【裁判日期】    950620
【裁判案由】    詐欺等
【裁判全文】
臺灣臺南地方法院刑事判決              94年度易緝字第30號
公  訴  人  臺灣臺南地方法院檢察署檢察官
被      告  甲○○
選任辯護人  林國明律師
上列被告因詐欺等案件，經檢察官提起公訴（83年度營偵字第11
49號），本院判決如下：
    主  文
甲○○連續意圖為自己不法之所有，以詐術使人將本人之物交付
，處有期徒刑陸月，如易科罰金，以佰元折算壹日。
    事  實
一、甲○○基於意圖為自己不法所有之概括犯意，自民國七十七
    年間起，自稱綽號係「田仔」，連續多次向己○○、乙○○
    等人佯稱：欲以低價購買眷村土地，買入後再以高價賣出，
    並將賣出所得之利潤建造廟宇云云，使己○○、乙○○等人
    陷於錯誤，分別在臺南縣歸仁鄉大廟村六鄰大人廟五二之一
    號蘇許自受住處及臺南市體育公園等地點，共交付新臺幣（
    下同）五百七十萬元予甲○○。嗣甲○○於八十二年十二月
    下旬經由己○○介紹認識戊○○（現已更名為庚○○）後，
    竟仍承前意圖為自己不法所有之概括犯意，自八十二年二月
    二十六日起至八十二年十月二十一日止，向戊○○佯稱購買
    前開眷村土地尚須花錢活動承辦人員始能取得，且轉賣後可
    分得投資金額五分之一紅利，並親筆書立打點相關承辦人員
    所須之活動費用分送明細予戊○○以資取信，致戊○○因之
    陷於錯誤，在其臺南縣新化鎮全興里一八八之十號住處內，
    先後三次交付甲○○共計一千四百三十萬元。其後因戊○○
    之要求，甲○○始告知所欲購買之前開眷村土地係臺南市○○段十一、十二、十三、十四、十五、十六、十八、十九、
    二十、二一及二四地號等十一筆土地，然經戊○○向地政機
    關查詢後，得知該等土地係屬國有土地，未經合法程序不得
    買賣，戊○○等人始知受騙。
二、案經己○○、戊○○訴請臺灣臺南地方法院檢察署檢察官偵
    查起訴。
    理  由
甲、程序方面：
一、按證人、鑑定人依法應具結而未具結者，其證言或鑑定意見
    ，不得作為證據，刑事訴訟法第一百五十八條之三定有明文
    。而同法第一百五十九條之一第二項雖規定，被告以外之人
    於偵查中向檢察官所為之陳述，除顯有不可信之情況者外，
    得為證據。惟該被告以外之人（含共同被告、共犯、被害人
    、證人等），於偵查中向檢察官所為之陳述，性質上仍屬傳
    聞證據（即審判外之陳述），然因檢察官依法有訊問被告、
    證人及鑑定人之權，證人、鑑定人且須「具結」，而檢察官
    向被告以外之人所取得之陳述，原則上均能遵守法律規定，
    不致違法取供，其可信性極高，為兼顧理論與實務，因而規
    定除顯有不可信之情況者外，得為證據（參考刑事訴訟法第
    一百五十九條之一立法理由）。從而被告以外之人於偵查中
    向檢察官所為之陳述，若已依法具結，應有證據能力。而查
    證人己○○、乙○○分別於八十三年十月二十八日、同年十
    一月十八日於偵查中向檢察官所為之陳述既已依法具結，其
    陳述已有可信性之擔保，且檢察官對其二人之取供程序，並
    未有何明顯違背程序規定，或有超乎正常期待，而無可信任
    之情事，是其二人在偵查中以證人身分向檢察官所為之陳述
    ，自有證據能力。
二、再者，刑事訴訟法關於證人之訊問，採具結制度，其用意在
    擔保證言之真實性及憑信性，並提高證人之責任心及警戒心
    ，使為誠實之陳述，是「具結」乃證言真實性之程序擔保；
    又刑事訴訟法第一八六條第一項前段所規定之「具結」，係
    指「依法」有具結義務之人，履行其具結之義務而言，並非
    所有未令其具結之證人所為之陳述即當然無證據能力，是證
    據能力之有無，不能單純以證人是否具結為斷；又九十二年
    一月十四日修正通過之刑事訴訟法施行前（九十二年九月一
    日施行），已繫屬於各級法院之案件，其後之訴訟程序，應
    依修正刑事訴訟法終結之，但修正刑事訴訟法施行前已依法
    定程序進行之訴訟程序，其效力不受影響，刑事訴訟法施行
    法第七條之三定有明文。查本件告訴人戊○○於歷次偵查中
    及證人己○○於八十三年十二月六日以告訴人身分於偵查中
    向檢察官所為之陳述，雖均未具結，然告訴人戊○○及己○○於歷次偵查中所為陳述均係在修正刑事訴訟法施行前，係
    本於告訴人之獨特地位而為陳述，而依當時有效之刑事訴訟
    法並無應具結之規定，揆諸前開說明，告訴人戊○○、己○○於刑事訴訟法修正前所為之陳述，並不因其未具結而無證
    據能力，從而告訴人戊○○於歷次偵查中向檢察官所為之陳
    述，及證人己○○於八十三年十二月六日以告訴人身分在偵
    查中向檢察官所為之陳述，均有證據能力，此合先敘明。
乙、實體方面：
一、訊據被告甲○○固坦承有夥同己○○集資欲購買前揭眷村土
    地，並收取己○○所交付之投資金錢不諱，惟矢口否認有何
    詐欺犯行，辯稱：伊並不認識乙○○及蘇許自受，且與戊○○不熟，並未從三人那裡取得任何金錢，而其向己○○所收
    取購買眷村土地所需之活動費總共為二百八十五萬元，且均
    已送至經國先生之子蔣孝勇處打點，之後因己○○無法繼續
    出資繳納活動費，這個集資購地計劃才告解散，伊並沒有詐
    欺云云。經查：
  (一)被告甲○○有邀請己○○集資購買前開眷村土地，己○○並
    因之交付投資金錢給被告之事實，業據證人己○○於檢察官
    偵訊及本院審理時到庭陳證無訛，且為被告所自承，而乙○○及戊○○係經由己○○介紹認識被告甲○○，二人並因分
    別受被告邀集投資購買眷村土地，被告並向戊○○稱轉賣後
    可分得投資金額五分之一紅利且所得之利潤將建造廟宇，乙○○、戊○○始交付投資金額給被告等情，並據證人乙○○
    於檢察官偵訊及證人己○○於本院審理時到庭陳證綦詳，而
    證人戊○○自八十二年二月二十六日起至八十二年十月二十
    一日止，在其住處內先後三次交給被告之金額共一千四百三
    十萬元（分別為一百八十萬元、八百萬元、四百五十萬元）
    ，其中一百八十萬元及四百五十萬元為設定自有土地所得之
    抵押借款，八百萬元為變賣另筆自有土地所得之定金支票款
    乙節，不僅業據其於偵查中供述甚明（見偵訊卷第九頁反面
    、第五十五頁），並有其提出之不動產買賣契約書、定金支
    票、土地所有權狀、土地暨建築改良物登記簿謄本等影本各
    一份（均存於卷外）可資佐證，而觀之該紙定金支票背面收
    款人欄係由被告甲○○親自簽名具領，顯見被告確有領取該
    筆支票款八百萬元之事實至明，再由被告自承證人戊○○所
    提出之該紙打點相關承辦人員所須活動費分送明細（附於偵
    訊卷第十三頁），其內容為其所親自書寫之情節來判斷，顯
    然被告有向戊○○誆稱購買前開眷村土地尚須花錢活動承辦
    人員，並親筆書立活動費用分送各單位之明細來取信戊○○
    ，戊○○始會陸續給付前揭購地投資款給被告無疑。另證人
    乙○○雖因所在不明而無法傳喚，惟其於偵查中已證稱：伊
    總共投資四百七十萬元，前二百萬係交由己○○轉交，後二
    百七十萬係其親自交給被告甲○○收受，當時己○○亦有在
    場等語（參偵訊卷第三三頁反面）以觀，而證人己○○於本
    院審理時雖因時隔十多年囿於記憶致未能詳述其投資金額明
    細，惟被告對於己○○確有交付其投資購地金錢一事既不否
    認，參諸證人己○○於偵查中所供稱：伊錢是經由壬○○太
    太處交給被告甲○○，頭期款有一百萬元，該筆錢是乙○○
    出的，之後二百萬元是在體育公園交給被告，再來二百七十
    萬元則是在壬○○太太處交給被告等語（見偵訊卷第五九頁
    反面），即或以最低標準來計算，證人己○○及乙○○所交
    給被告之投資金錢至少已有五百七十萬元（即乙○○部分有
    一百萬元係經由己○○轉交，二百七十萬元與己○○在壬○○太太處所交給被告該部分為同一筆，另己○○部分則為在
    體育公園處交給被告二百萬元該筆），是被告辯稱其僅有向
    己○○收取投資購地款，且未向乙○○、戊○○拿錢云云，
    顯不足採！
  (二)前揭眷村土地即臺南市○○段十一、十二、十三、十四、十
    五、十六、十八、十九、二十、二一及二四地號等十一筆土
    地，除十九、二四地號該二筆土地所有權人為臺南市政府外
    ，其餘均為國有土地，其中十一、十二、十三、十四、十五
    、二一地號國有土地之管理機關原為空軍總司令部，於八十
    三年五月三日變更登記為財政部國有財產局，此有前開土地
    登記簿謄本可憑，而公英段十一、十二、十三、十四、十五
    、二一地號等六筆土地，係空軍總司令部列管原「大林新村
    」眷舍使用土地，上開土地前經行政院七十二年二月二十日
    臺七十二內字第三二六七號函核定專案讓售臺灣省政府合建
    國宅，工程於八十二年六月十六日簽訂協議，並於八十八年
    二月十二日完工在案，並無土地出售情事乙節，有國防部空
    軍總司令部政治作戰主任室以九十四年七月十一日突眷字第
    ０九四０００三六三九號函敘明在卷可稽，並有該函檢附之
    行政院前開函示、空軍總司令部臺南市政府合作運用大林新
    村土地興建國民住宅協議書等資料可資查考，而前開軍方所
    屬眷村土地於七十二年間既業經行政院核定讓售予臺灣省政
    府興建國宅，且於八十八年六月十六日經空軍總司令部、臺
    南市政府、臺灣省政府三方簽訂興建國宅協議書嗣並興建完
    工，顯然前開眷村土地自七十二年間起自始即無有讓售民間
    私人之計劃甚明，從而被告於七十七年間起至八十二年間止
    ，將自始即無可能讓售予私人之前開眷村地號土地，先後以
    私人可低價購買轉售後可獲投資額五分之一高倍紅利為幌，
    陸續邀集己○○、乙○○、戊○○等人投資購買，所為顯係
    施用詐術之舉，且有不法所有之意圖甚明！被告雖復辯稱其
    有將所收之購地投資款轉交給蔣孝勇打點云云，惟被告就其
    【確有將所收購地投資款項全數交給蔣孝勇】之事實，並無
    法舉何證以實其說，而被告聲請傳喚之證人丙○○、丁○○
    到庭陳證之內容，充其量只能證明被告認識蔣孝勇，然對被
    告有無交付購地投資款給蔣孝勇並不能為何等之證明，是證
    人丙○○、丁○○之證詞自不足為被告有利之認定，併此敘
    明。
  是被告所辯要係卸責之詞，不足採信，本件事證明確，其犯行
  洵堪認定。
二、核被告所為，係犯刑法第三百三十九條第一項之詐欺罪。又
    其先後多次詐欺犯行，時間緊接，犯罪構成要件相同，顯係
    基於概括犯意為之，為連續犯，應依刑法第五十六條之規定
    以一罪論，並加重其刑。爰審酌被告犯罪之動機、目的、手
    段、所生危害及其案發後已遭通緝十餘年期間身心所受煎熬
    程度，另被告甫經心臟手術其身體是否適宜刑之執行及其犯
    罪後之態度等一切情狀，量處如主文所示之刑，併諭知易科
    罰金之折算標準，以資懲儆。
三、公訴意旨另以：被告甲○○另親筆書立其虛假之姓名年籍資
    料（田俊勇Ｚ000000000住臺南縣白河鎮○○里○○路四八六號）予戊○○，足生損害於「田俊勇」，因認被
    告另涉犯刑法第二百十七條第一項之偽造署押罪嫌等語。按
    刑法第二百十七條所稱之「偽造署押」，係指行為人冒用本
    人名義在文件上簽名或為民法第三條第三項所稱指印之類似
    簽名之行為者而言，如果僅在空白文書之姓名欄，書寫他人
    之姓名，其作用係識別人稱之用，而無簽名或類似與簽名有
    同一效力之行為者，即非該條所稱之署押，最高法院八十年
    度臺非字第二七七號判決可資參照，換言之，刑法第二百十
    七條第一項之偽造署押罪，其所謂署押係指署名或簽押而言
    ，其作用與效力，皆與印文同，用以證明一定之意思表示或
    一定之事實者始屬之，如僅書寫姓名而非證明一定之意思表
    示或一定之事實者，自不生署押問題，此合先敘明。而查，
    卷附之書有「白河鎮○○里○○路四八六號、田俊勇君、Ｚ
    000000000」之紙張，其中「白河鎮○○里○○路
    四八六號、田俊勇君」等文字為被告所書寫，「Ｚ0000
    00000」為證人戊○○所書寫之事實，業據證人戊○○
    於本院審理時到庭陳證無訛，證人戊○○並陳稱：「（問：
    他當初為何要寫這張給你？）為了要向我拿八百萬元。我要
    求他要寫他的姓名、身分證字號、住址等資料，我才要給他
    八百萬元」、「（問：你既然要求他寫，為何身分證字號、
    電話是你寫的？）我叫他拿身分證出來，他拿不出來，身分
    證字號、電話號碼是他講的，我抄下來的」等語綦詳（見本
    院卷第二四七頁），足見被告係為讓人識別其人稱為何，始
    在完全空白並無何等字義內容之紙張上書寫「田俊勇」姓名
    ，是其作用僅係在供證人戊○○識別被告人稱之用，並非有
    如契約或有使用文字必要，須以「簽名」來用以證明一定意
    思表示而為之法律要式行為，是被告書寫「田俊勇」姓名之
    行為，與民法第三條所指之「簽名」效力行為，尚屬有間，
    況被告上開書寫「田俊勇」姓名行為，又非有如依習慣或特
    約（如互助會標單，僅記載姓名及一定金額即足表示該金額
    為標取會款之利息，該姓名係標取會款之會員）而足以表示
    有何一定用意之證明，徒憑前開紙張字義全文內容觀之，殊
    不能明瞭其用意何在，自與署押有別，尚難令被告負擔刑法
    第二百十七條第一項偽造署押之罪責，此部分本應為無罪之
    諭知，惟公訴人認此部分與前開起訴有罪部分有牽連犯之裁
    判上一罪關係，爰不另為無罪之諭知，附此敘明。
據上論斷，應依刑事訴訟法第二百九十九條第一項前段，刑法第
五十六條、第三百三十九條第一項、第四十一條第一項前段，罰
金罰鍰提高標準條例第一條前段、第二條，判決如主文。
本案經檢察官辛○○到庭執行職務。
中    華    民    國    95    年    6    月    20     日
                  刑事第六庭    審判長法  官  張瑛宗
                                      法  官  陳映佐
                                      法  官  徐千惠
以上正本證明與原本無異。
如不服本判決，應於判決送達後10日內，向本院提出上訴狀（應
附繕本）。
                                      書記官  方秀貞
中    華    民    國    95    年    6    月    20     日
附錄本案論罪科刑法條
中華民國刑法第339條
(普通詐欺罪)
意圖為自己或第三人不法之所有，以詐術使人將本人或第三人之
物交付者，處5年以下有期徒刑、拘役或科或併科1千元以下罰金
。
以前項方法得財產上不法之利益或使第三人得之者，亦同。
前二項之未遂犯罰之。


司法院資訊處製作；財團法人民間司法改革基金會備份。
